【裁判字號】    99,重上,9
【裁判日期】    990531
【裁判案由】    確認本票債權不存在等
【裁判全文】
臺灣高等法院臺南分院民事判決        99年度重上字第9號
上  訴  人  甲○○
訴訟代理人  高進棖律師
被上訴人    乙○○
訴訟代理人  林仕訪律師
上列當事人間請求確認本票債權不存在等事件，上訴人對於中華
民國98年12月18日臺灣雲林地方法院法院第一審判決（98年度六
訴字第1號）提起上訴，本院於99年5月18日言詞辯論終結，判決
如下：
    主  文
上訴駁回。
第二審訴訟費用由上訴人負擔。
    事  實
甲、上訴人方面：
一、聲明：(一)原判決廢棄。(二)確認被上訴人對上訴人所簽發如附
    表所示之二張本票債權及利息債權均不存在。(三)被上訴人第
    一審之反訴請求駁回。
二、陳述：除與原判決記載相同者外，補稱略以：
  (一)按解釋意思表示，應探求當事人之真意，不能拘泥於所用之
    辭句，民法第九十八條定有明文。兩造所簽之投資協議書（
    下稱系爭協議書）中第七條第一項之「…，乙方同時開立相
    對金額之本票予甲方收執，以利甲方稅務申報」之約定，文
    義甚明，上訴人簽發系爭本票之目的，係供被上訴人申報稅
    捐之用，至於不能申報及被上訴人要不要申報，依被上訴人
    之需要而定，不能以事後未申報而另作其他解釋。原判決捨
    契約文義，從「交易習慣」、「本票性質」及「社會之客觀
    認知」解釋上訴人簽發本票之真意，適用法則不當。
  (二)系爭協議書係被上訴人委託上訴人為其投資大陸酒店事業，
    上訴人係基於受任人之地位為被上訴人處理投資事務，有關
    投資之風險悉歸被上訴人承受。上訴人就被上訴人之投資並
    不負「返還出資額」之義務，自無開立本票擔保「被上訴人
    之投資額之獲償」。
  (三)被上訴人依約應於95年9月30日給付第二次款即開工款500萬
    元，但被上訴人遲至半年後96年2、3月間，始匯款至被上訴
    人之玉山銀行斗六分行之帳戶。被上訴人既為投資人，怎可
    能於半年中對投資案不聞不問，可見此次匯款非為繼續履行
    原協議書之義務而為。而係針對變更後之廣州麓湖國際會館
    之投資案匯款。雖然上訴人曾告知被上訴人「暫緩繳款」，
    但「暫緩繳款」、「中山金利達酒店投資案取消」、「投資
    款之退還或變更投資案」等事項，均有連動關係，被上訴人
    不可能僅知其一，不知其二。
三、證據：除援用原審所提證據外，並聲請向臺邦商旅股份有限
    公司函查於96年12月1日至97年2月28日間，被上訴人是否有
    住宿該旅店。並向財政部臺灣省北區國稅局函查本票是否可
    當作債權憑證或稅務憑證申報稅捐。
乙 、被上訴人方面：
一、聲明：駁回上訴。
二、陳述：除與原判決記載相同者外，補稱略以：
  (一)系爭本票上載明「憑票准於某年某月某日無條件擔任兌付或
    其指定人乙○○新台幣某某元整」之字樣，依社會通念及上
    訴人之學經歷，應可知曉本票可作為擔保付款之用。系爭協
    議書第七條記載「供被上訴人稅務申報」，確係因兩造為朋
    友關係，若記載供擔保之用，有質疑朋友之忠誠之嫌疑，有
    礙朋友關係，始用較中性之字樣表示。原判決審酌協議當時
    之事實及其他一切證據資料而為判斷，不拘泥字面或截取書
    據中一二語，自屬無誤。
  (二)上訴人提出被上訴人所寫之電子郵件欲證明被上訴人已同意
    變更投資廣州麓湖會館，依電子郵件內容觀之，被上訴人並
    未仔細研究新投資案內容，且認與原投資案相差甚多，可證
    被上訴人未曾同意變更投資標的。且該電子郵件是否為真正
    ，上訴人並未提出原本，其於原審審理時亦自認已轉換文字
    檔，無法提出原始檔，且時間已久已被其他郵件蓋過或遭刪
    除已久，顯見上訴人無法證明電子郵件之真正。
  (三)上訴人另以被上訴人於96年2月、3月間匯款，時間點與變更
    投資項目之廣州麓湖酒店之時程相近，主張被上訴人已同意
    變更投資標的。查被上訴人於上開時間之匯款，係因上訴人
    已先將該等款項匯出，並向被上訴人請款，被上訴人本於交
    付中山金利達酒店投資款之意思而匯入，何來變更投標的款
    之同意？況上訴人未證明被上訴人曾收到變更投資項目之通
    知，也未證明被上訴人已同意變更投資項目，其所述均乏實
    據。
三、證據：援用原審所提出之證據。
    理  由
一、上訴人主張：兩造於95年6月23日簽立系爭協議書，約定被
    上訴人委託上訴人投資中國廣東省中山金利達酒店，投資金
    額為港幣3000萬元，被上訴人於簽約日即開立同年月30日及
    9月30日期之支票面額各250萬元及500萬元交給伊，伊亦依
    約交付如附表所示之二張本票（下稱系爭本票）予被上訴人
    ，供被上訴人作為「稅務申報」之用，250萬支票已於95年6
    月30日兌現，其後因中山金利達酒店投資案無法成立，上訴
    人向被上訴人報告，要更改投資項目，嗣後被上訴人同意變
    更投資廣州麓湖國際會館，乃於96年2、3月間，匯款500萬
    元予上訴人，投資案尚未完結，自不生退還投資款之問題，
    乃被上訴人竟於98年6月間，持系爭如附表所示本票向原審
    法院聲請准予強制執行，原審法院亦以98年票字第280號裁
    定准許，被上訴人既不負返還投資款之義務，兩造間就附表
    所示之系爭本票之債權債務關係即不存在，爰提起本件確認
    之訴，求為判決確認被上訴人持有上訴人簽發如附表之本票
    之債權不存在等語（原審駁回上訴人之消極確認本票債權不
    存在之本訴，並判命上訴人給付750萬元及法定利息，上訴
    人就本、反訴均提起上訴）。
二、被上訴人則否認曾同意將投資標的從中山金利達酒店改為廣
    州麓湖會館，原先之中山金利達投資係以書面為之，若雙方
    確有改變投資標的之合意，何以未以書面載明？且否認曾寄
    發電子郵件給上訴人，表示同意更改投資標的等語置辯。並
    主張，伊原先委託上訴人投資之中山金利達酒店既已確定不
    能完成，委任契約當然終止，依投資協議第五條第一款之約
    定，伊得請求上訴人全數返還已交付之投資款，爰提起反訴
    ，請求命上訴人返還750萬元，並加付自起訴狀送達之翌日
    起算之法定遲延利息等語。
三、本件兩造就下列事實互不爭執：
    (一)兩造於95年6月23日簽定系爭協議書，投資項目為中山金
      利達酒店，項目地點為中國廣東省中山市火炬開發區，被
      上訴人於同日即交付，付款人板信商業銀行桃園分行，票
      據號碼TY0000000號、發票日95年6月30日、面額250萬元
      ，票據號碼TY0000000號、發票日同年9月30日、面額500
      萬元之支票各乙紙予上訴人，上訴人亦於同日開立如附表
      所示二張本票予被上訴人。
    (二)上開面額250萬元之支票經上訴人交玉山銀行託收後，已
      於95年6月30日兌現；而面額500萬元之支票，上訴人則未
      提示，並於同年9月8日撤回委託代收，交還被上訴人。
    (三)被上訴人於96年2月16日，以自己名義匯款250萬元至上訴
      人設於玉山銀行斗六分行之帳戶；同年3月14日另以曾美
      珠名義，再匯款250萬元至上訴人之上開帳戶。
    (四)中山金利達酒店之投資案已確定無法完成（成立）。
    (五)被上訴人於98年6月間，持附表二張本票，向臺灣雲林地
      方法院聲請本票裁定強制執行，經該院以98年度司票字第
      280號裁定准予強制執行。
    並有系爭本票、投資協議書、臺灣雲林地方法院98年度司票
    字第280號裁定、玉山商業銀行撤回委託代收憑條影本及玉
    山銀行斗六分行之各類存款分戶交易明細表（均為影本）可
    按（原審卷第6至8頁、第43至44頁），堪信為真實。
四、兩造所爭執者，無非是上訴人返還被上訴人交付之投資款之
    條件是否成就？即(一)被上訴人投資中山金利達酒店之資金，
    後來是否同意轉投資廣州麓湖國際會館？(二)系爭本票是否為
    擔保本票？抑或僅為報稅之用？經查：
  (一)被上訴人有無同意轉投資廣州麓湖國際會館？
    (1)上訴人主張兩造於中山金利達酒店案不成能立而取消後，
      曾於臺南臺邦商務旅館洽談，被上訴人已受通知並同意將
      投資標的變更為廣州麓湖國際會館，並提出被上訴人所寄
      之電子郵件為證。
    (2)惟查：上訴人所提出之電子郵件乃列印後之影印本，被上
      訴人就是否曾寄發該郵件予上訴人，表示無法記憶且爭執
      其真正，以今日一般人使用電子郵件之頻率甚高，而該郵
      件距今三年，且該影本又非一般正常郵件列印後之格式，
      被上訴人表示無記憶，本院認係屬否認之陳述，而上訴人
      既無法提出原始電子郵件之証明，且其亦自承該電子郵件
      因時間久遠，業已刪除或為他郵件所覆蓋，無從以勘驗方
      式以認定該電子郵件之真正，是此項影本無從證明被上訴
      人有寄發該電子郵件。再者，該電子郵件內容為「前陣子
      撥空仔細研究了之後，我覺得更改投資項目後的產品，跟
      我原來受你之邀而參與投資的產品大大不同，相對的也降
      低了我的投資意願，現在換我拜託你讓我退出這個投資案
      。」等語（原審卷第77頁）。從上開郵件之整體文義觀之
      ，被上訴人並無轉投資麓湖會館之意願，則被上訴人所稱
      未同意轉投資一節，應屬可信，上訴人主張被上訴人曾獲
      告知變更投資標的，且已同意云云，尚難採信。
    (3)上訴人復主張，其曾和被上訴人於臺南臺邦商務旅館碰面
      ，被上訴人已同意改變投資標的，始二次匯款共500萬元
      至其帳戶內，此亦為被上訴人所否認。查：經本院發函詢
      問臺南臺邦商務旅館，該旅館函覆本院稱：「被上訴人曾
      於97年11月30日及98年1月29日於該處投宿」等語（本院
      卷第57頁），被上訴人住宿上開旅館之時間與其匯款時間
      （96年2月16日、3月14日）相差一年半以上，且係匯款時
      間在前，住宿該商務旅館在後，與上訴人所稱被上訴人南
      下住宿於該旅館時，上訴人曾至該旅館與被上訴人討論後
      ，被上訴人同意變更投資項目後不久匯款，時間之先後明
      顯不符，上訴人此部分陳述，亦無可信。
    (4)上訴人又主張被上訴人於96年2月16日及同年3月14日所匯
      500萬元款項，即為新投資協議書所定第1期款「簽定本協
      議書20％（預估250萬NTD）」、第2期款「完成所有土建
      20％（預估250萬NTD，預定2月農曆年前）」乙節（原審
      卷第41頁），此亦為被上訴人所否認，被上訴人主張上開
      二筆匯款，係因上訴人已檢具匯款單表示已匯款至香港，
      要求被上訴人付款，被上訴人係以履行原先之系爭投資協
      議而匯款等語，並提出上訴人之玉山銀行斗六分行96年2
      月6、7、8日、同年3月8、9、12日之匯出匯款申請書為證
      ，上訴人亦不爭執其確有向被上訴人出具上開匯出匯款申
      請書，要求被上訴人付款之事實。查：上訴人所提出之新
      投資協議書（即改投資麓湖國際會館），其末頁係以打字
      打出甲、乙雙方姓名及身分証統一字號，但並無雙方之簽
      名，該書面上方印有「2007-02」字樣，應係指制作之時
      間點，如上段所述，上訴人主張其曾於被上訴人南下住進
      台南台邦商務旅館時（時間點差一年半以上，見前段所述
      ）與被上訴人討論改變投資項目之事，並已獲得被上訴人
      同意云云，則於當時，為何上訴人未要求被上訴人於新投
      資協議書上簽名？是該新投協議書，尚難遽予採信為真正
      。上訴人既未能証明被上訴人於匯出上開500萬元時，已
      明確知悉中山金利達酒店已無法成立，且同意變更投資麓
      國際湖會館，自無從因被上訴人受上訴人催討而被動匯款
      之事實，逕行認定該匯款係作為麓湖會館投資款之用，上
      訴人據此事實作為被上訴人已同意變更投資項目，尚非可
      採。上訴人雖主張被上訴人前揭500萬元匯款之時間，已
      逾原先系爭協議書所約定應付款之時間，且逾原投資完成
      之時間點云云，惟依投資常情，工程付款時間及完成時間
      本常有遲延情形，況且本件中山金利達酒店投資案，上訴
      人曾經指示被上訴人暫緩付款，且退回原先託收之支票，
      第二期款既已延後，則相對地嗣後之各分期款項支付及完
      工時間亦會相對延後，被上訴人主張其上開匯款，係本於
      原先之投資協議而為，尚屬可信，上訴人此部分主張，仍
      無從為其有利之認定。
    (5)綜上所述，上訴人主張被上訴人已同意變更投資標的為麓
      湖會館一節，為不可採。
  (二)系爭本票是否為僅作為報稅之用？
    (1)按解釋意思表示，應探求當事人之真意，不得拘泥於所用
      之辭句，民法第九十八條定有明文。而所謂探求當事人之
      真意，如兩造就其真意有爭執時，應從該意思表示所根基
      之原因事實、經濟目的、一般社會之理性客觀認知、經驗
      法則及當事人所欲使該意思表示發生之法律效果而為探求
      ，並將誠信原則涵攝在內，藉以檢視其解釋結果對兩造之
      權利義務是否符合公平正義，最高法院著有96年度台上字
      第286號判決可資參照。依不爭執事項(一)所述，上訴人係
      於95年6月23日訂約時開立系爭本票交付被上訴人，上訴
      人主張系爭本票僅係供被上訴人稅務申報之用，並無擔保
      付款之意思，被上訴人則主張系爭本票乃為上訴人收受委
      託款項之擔保本票，兩造就系爭本票之用意既有爭執，自
      應由法院依法探求契約之真意。查：
    (2)系爭協議書第七條第一項記載：「上述投資金額由甲方按
      付款方式分次交付乙方，乙方同時開立相對金額之本票予
      甲方收執，以利甲方稅務申報」等文字（原審卷第8頁）
      ，惟本票並非稅務憑證，無法用以報稅，且被上訴人亦無
      持該本票據以報稅，已據本院向財政部台灣省北區國稅局
      桃園縣分局函詢，經該局函覆後並經本院書記官以電話向
      該局確認，有該該分局99年3月18日北區國稅桃縣二字第0
      991013456號函及本院公務電話查詢紀錄表可按（本院卷
      第53至54頁），以兩造均係高等知識分子，上訴人係擔任
      建築師多年，豈有不知之理，則上訴人交付系爭本票之真
      意，顯非如契約文字表面所述，應無疑義。
    (3)又本票乃有價證券，持票人得依票載文義行使票據權利，
      而依交易常情，簽發本票若非用以支付票面金額之款項之
      用，即為供擔保付款之用，被上訴人為有社會經驗之留學
      日本之建築師，豈有不知此理。依投資協議書第五條第一
      項之約定：「倘日後投資案不成立時，乙方應全數返還甲
      方已交付之本金金額。」，兩造為日本留學之同學，感情
      深厚，被上訴人主張，若於契約內白紙黑字寫明系爭本票
      係作為擔保上訴人應返還全數已交付之本金之用，似乎有
      質疑朋友之信用，有礙雙方多年交情，故兩造同意以較中
      性之字表達，而未直接使用「本票係為供擔保之用」之字
      語，尚屬合於事理而可採。
五、綜上所述，上訴人主張被上訴人已同意改變投資項目，被上
    訴人所繳納之750萬元已作為轉投資之用，被上訴人不得請
    求返還款項，不得對其主張本票債權存在，為不足採。被上
    訴人主張，因投資項目已不能成立，依約上訴人應返還系爭
    750萬元，尚屬可信。從而，上訴人提起消極確認之訴，請
    求確認被上訴人持有上訴人簽發如附表所示之本票債權不存
    在，為無理由。被上訴人反訴請求命上訴人返還750萬元投
    資款，並加算自反訴訴狀送達之翌日起至清償日止，按年息
    百分之5計算之利息，為有理由，應予准許。原審判決並無
    不當，上訴人就本、反訴一併上訴，指摘原判決不當，求予
    廢棄改判，為無理由，應予駁回其上訴。
六、本件事證已臻明確，兩造其餘攻擊、防禦方法，經核與本件
    判決結果均不生影響，爰不一一論述，附此敘明。
七、據上論結，本件上訴為無理由，依民事訴訟法第四百四十九
    條第一項、第七十八條，判決如主文。
中    華    民    國    99    年    5     月    31    日
                  民事第四庭      審判長法  官    吳上康
                                        法  官    陳珍如
                                        法  官    王金龍
上為正本係照原本作成。
如對本判決上訴，須於判決送達後20日內向本院提出上訴狀，未
表明上訴理由者，應於上訴後20日內，向本院提出理由書（須附
繕本）。依法須繳納裁判費並應委任律師為訴訟代理人，始得上
訴。
中    華    民    國    99    年    6     月    1     日
                                        書記官    謝淑玉
【附記】
民事訴訟法第466條之1：
(1)對於第二審判決上訴，上訴人應委任律師為訴訟代理人。但上
  訴人或其法定代理人具有律師資格者，不在此限。
(2)上訴人之配偶、三親等內之血親、二親等內之姻親，或上訴人
  為法人、中央或地方機關時，其所屬專任人員具有律師資格並
  經法院認為適當者，亦得為第三審訴訟代理人。
民事訴訟法第466條之2第1項：
上訴人無資力委任訴訟代理人者，得依訴訟救助之規定，聲請第
三審法院為之選任律師為其訴訟代理人。
附表：
┌──┬─────┬─────┬──────┬──────┬──────┐
│    │本票號碼  │ 票面金額 │發   票   日│到   期   日│            │
│    │          │（新臺幣）│（民國）    │            │            │
├──┼─────┼─────┼──────┼──────┼──────┤
│ 1  │NO.010038 │2,500,000 │95年6月23日 │95年6月30日 │            │
│    │          │          │            │            │            │
├──┼─────┼─────┼──────┼──────┼──────┤
│ 2  │NO.010039 │5,000,000 │同上        │95年9月30日 │            │
│    │          │          │            │            │            │
└──┴─────┴─────┴──────┴──────┴──────┘

司法院資訊處製作；財團法人民間司法改革基金會備份。
